臺灣高等法院民事判決
109年度上國易字第16號
上  訴  人  蕭正煌  
訴訟代理人  王百全律師
被上訴人    財政部關務署基隆關

法定代理人  楊崇悟  
訴訟代理人  呂月瑛律師
上列當事人間請求國家賠償事件，上訴人對於中華民國109年6月
19日臺灣基隆地方法院108年度國字第5號第一審判決提起上訴，
本院於110年3月2日言詞辯論終結，判決如下：
    主      文
上訴駁回。
第二審訴訟費用由上訴人負擔。
    事實及理由
壹、程序方面：
　　原告起訴時原為蕭正煌即大自然實業社，茲因大自然實業社
    於民國109年6月24日變更為黃麗玉獨資，並約明大自然實業
    社於109年6月16日前權利義務仍由蕭正煌負責，聲請更正原
    告為蕭正煌（見本院卷第261頁），有臺中市政府經濟發展
    局110年2月20日中市經登字第1100008192號函檢附臺中市政
    府函稿、商業登記抄本、臺中市政府經濟發展局商業登記審
    查表、臺中市政府商業登記申請書、轉讓契約書等可稽（見
    本院卷第233至257頁），於法律性質上當事人實屬同一，應
    予准許。
貳、實體方面：
一、上訴人主張：伊向被上訴人申報進口印尼產製之冷凍食用印
    尼噴毒眼鏡蛇肉（下稱系爭蛇肉）、蛇膽及蛇鞭1批，惟疏
    未依野生動物保育法（下稱保育法）第24條第1項規定，向
    中央主管機關即行政院農業委員會（下稱農委會）申請進口
    許可。被上訴人本應依財政部95年2月14日台財關字第09505
    500420號行政命令，先通知伊補正進口許可，逾期未補正時
    ，將系爭蛇肉退運出口，被上訴人卻怠為之，迄至臺灣基隆
    地方檢察署（下稱基隆地檢署）於107年9月19日認定伊未違
    反保育法第24規定而為不起訴處分確定後，仍違法扣押系爭
    蛇肉，致該蛇肉遭沒入、銷毀，伊受有蛇肉成本、運費、處
    理費、稅金、報關費用、商港服務費共計新臺幣（下同）44
    萬4,577元損害。爰依國家賠償法第2條第2項前段、後段規
    定，求為命被上訴人給付伊44萬4,577元，及加計自107年1
    月17日起算之法定遲延利息等情。上訴聲明：㈠原判決廢棄
    。㈡被上訴人應給付上訴人44萬4,577元，及自107年1月17日
    起至清償日止，按年息百分之五計算之利息（另上訴人逾此
    部分請求，上訴人未聲明不服，非本院審理範圍）。
二、被上訴人則以：上訴人進口報單僅申報系爭蛇肉，未如實申
    報進口貨物尚有蛇膽及蛇鞭，伊依海關緝私條例（下稱緝私
    條例）第17條第1項規定應將系爭蛇肉予以扣押；又系爭蛇
    肉未經農委會同意即擅自進口，係違反保育法第24條第1項
    之規定，依同法第40條第1款及第52條第1項、第2項規定，
    涉犯刑罰，且應由行政機關沒收、沒入，故屬證據及應沒收
    、沒入之物，檢調機關及行政機關有權扣押、扣留。伊先將
    上訴人違法進口行為移送基隆地檢署偵辦，嗣因該署作不起
    訴處分，伊再移請農委會卓處，故扣押、扣留系爭蛇肉分屬
    基隆地檢署及農委會之權責，伊僅係代為保管。農委會拒絕
    上訴人提領及退運，並裁處沒收並銷毀，上訴人受有損害與
    伊保管系爭蛇肉無關等語，資為抗辯。答辯聲明：上訴駁回
    。　　
三、兩造不爭執事項（見本院卷第175至176頁）：
  ㈠系爭蛇肉係於107年1月17日申請報關，以「專家系統」自動
    篩選依C3貨物查驗通關方式通關，並且係採人工查驗、先驗
    後估方式通關，有進口報單、進口報單狀態查詢清表等件可
    稽（見原審卷第73頁，本院卷第149頁）。
  ㈡本件驗貨時，驗貨官員發現實到貨物與進口報單所載不符，
    上訴人申報進口4,000公斤之系爭蛇肉即印尼產製學名naja 
    sputatrix即印尼噴毒眼鏡蛇之冷凍食用蛇肉frozencooked 
    snake meat，但實際進口之貨物尚有未申報之蛇膽、蛇鞭，
    且未於報關時檢附印尼核發之華盛頓公約許可證（CITES）
    ，經海關查獲後，上訴人始補正，有進口報單、被上訴人扣
    押貨物、運輸工具收據及搜索筆錄、進口報單狀態查詢清表
    等件可稽（見原審卷第73、355頁，本院卷第149頁）。
  ㈢於分估階段，分估人員審核時發現系爭蛇肉係保育法第4條第
    2項所定之保育類以外之野生動物，依同法第24條第1項規定
    ，須經中央主管機關即農委會同意始得輸入，分估人員於10
    7年1月24日透過關貿網路發送應補辦事項通知上訴人有應附
    文件未附；另於同年月25日分估人員口頭通知群益報關行人
    員通知上訴人應補送農委會許可輸入文件，有農委會林務局
    107年2月7日林保字第1070990103號函、農委會違反野生動
    物保育法案件裁處書、訴外人王文章基隆地檢署107年5月31
    日訊問筆錄、107年1月25日（107）基五進一估㈠傳字第015
    號及107年1月31日（107）基五進一估㈠傳字第023號被上訴
    人通關疑義權責機關答覆聯絡單等件可稽（見原審卷第55至
    57、243至245、193至196頁）。
  ㈣系爭蛇肉業經農委會裁處沒入，有農委會違反野生動物保育
    法案件裁處書可稽（見原審卷第57頁）。
四、本院之判斷：   
　  上訴人主張被上訴人查驗發現其漏未向農委會申請許可進口
    系爭蛇肉，其復未能補正時，應將系爭蛇肉退運出口，被上
    訴人卻怠為之；又基隆地檢署認定其未違反保育法第24規定
    而為不起訴處分確定後，被上訴人仍違法扣押系爭蛇肉，致
    該蛇肉遭沒入、銷毀，已侵害其財產權，依國家賠償法第2
    條第2項前段、後段規定，請求被上訴人賠償44萬4,577元等
    情，被上訴人則以前詞置辯。經查：
  ㈠按公務員於執行職務行使公權力時，因故意或過失不法侵害
    人民自由或權利者，國家應負損害賠償責任。公務員怠於執
    行職務，致人民自由或權利遭受損害者亦同。國家賠償法第
    2條第2項固有明文。惟國家機關依國家賠償法負賠償責任，
    係以其所屬公務員行使公權力之行為，具違法性為前提要件
    ，此觀上揭規定自明。被上訴人所屬公務員依據合法有效之
    行政處分為必要之執行，乃為公權力之正當行使，欠缺違法
    性，上訴人訴請賠償，自屬無據（最高法院95年度台上字第
    1864號判決持此見解）。次按國家賠償責任之成立，以公務
    員不法之行為，與損害之發生，有相當因果關係為要件。苟
    有此行為，按諸一般情形，不適於發生此項損害，即無相當
    因果關係。行為與行為後所生之條件相競合而生結果，二者
    倘無必然結合之可能，行為與結果，仍無相當因果關係之可
    言（最高法院75年度台上字第525號判決意旨參照）。上訴
    人主張被上訴人查驗發現其漏未向農委會申請許可進口系爭
    蛇肉，其復未能補正時，應將系爭蛇肉退運出口，被上訴人
    卻怠於行使職務，又基隆地檢署認定其未違反保育法第24條
    規定而為不起訴處分確定後，被上訴人仍違法扣押系爭蛇肉
    ，致系爭蛇肉終被沒收、銷毀等語。惟查：
　⒈按野生動物之活體及保育類野生動物之產製品,非經中央主管
    機關之同意，不得輸入，未經中央主管機關之同意，輸入或
    輸出動物者，查獲之保育類野生動物與其產製品及供違規所
    用之獵具、藥品、器具得沒入之。又輸入應提出申請，經核
    准同意後，始得辦理輸入手續，保育法第24條第1項、第52
    條第1項、同法施行細則第26條定有明文。次按印尼噴毒眼
    鏡蛇為保育法第4類公告之保育類野生動物，為兩造所不爭
    執。依上說明，上訴人輸入系爭蛇肉應事先經中央主管機關
    即農委會核准同意後，始得為之。惟本件上訴人於107年1月
    17日申請報關，進口報單申報進口系爭蛇肉，後經被上訴人
    以專家系統自動篩選依C3貨物查驗通關方式通關，驗貨時，
    發現除系爭蛇後外，尚有未申報之蛇膽、蛇鞭，且未經主管
    機關農委會同意輸入，乃於基隆地檢署檢察官為107年度偵
    字第2273號不起訴處分後，通知被上訴人，被上訴人復將本
    案移請農委會卓處，經農委會依上開規定，於107年11月23
    日裁處沒入並銷毀系爭蛇肉等情，有被上訴人通關疑義權責
    機關答覆聯絡單、被上訴人107年2月8日基普五字第1071003
    701號函、基隆地檢署107年度偵字第2273號不起訴處分書、
    基隆地檢署107年10月15日基檢宏平107偵2273字第10790255
    37號函、被上訴人107年10月31日基普五字第1071028787號
    函、農委會違反野生動物保律法案件107年11月23日農授林
    務字第1070730154號裁處書等件附卷可考（見原審卷第57至
    61、195、353至354、361至365頁）。是上訴人所有系爭蛇
    肉之沒入及銷毀，係因未經向主管機關農委會申報進口，農
    委會依上開規定裁處所致，且不因係何機關扣押或扣留而有
    不同，是扣押或扣留系爭蛇肉與因農委會沒入所生滅失結果
    ，自無相當因果關係，從而上訴人主張被上訴人應依上開國
    家賠償法規定，負國家賠償責任，即屬無據。
　⒉上訴人主張系爭蛇肉在入關發現未經農委會同意，未依財政
    部95年2月14日台財關字第09505500420號函示，將來未經主
    管機許可或核准，且其他法律未規定處分沒入之物品，海關
    應即通知廠商限期補正；逾期不補正者，除其他法令另有規
    定外，海關應依關稅法第17條第4項、第96條第1項以及關稅
    法施行細則第60條規定，責令廠商將該貨物退運出口等語。
    查，系爭蛇肉係保育法第4條第2項所定之保育類以外之野生
    動物，依同法第24條第1項規定，須經中央主管機關即農委
    會同意始得輸入，被上訴人分估人員於107年1月24日透過關
    貿網路發送應補辦事項通知上訴人有應附文件未附；另於同
    年月25日分估人員口頭通知群益報關行人員通知上訴人應補
    送農委會許可輸入文件，有農委會林務局107年2月7日林保
    字第1070990103號函、農委會違反野生動物保育法案件裁處
    書、訴外人王文章基隆地檢署107年5月31日訊問筆錄、107
    年1月25日（107）基五進一估㈠傳字第015號及107年1月31日
    （107）基五進一估㈠傳字第023號被上訴人通關疑義權責機
    關答覆聯絡單等件可稽（見原審卷第55至57、243至245、19
    3至196頁），惟迄至農委會107年11月23日裁處沒入前，未
    獲農委會同意輸入，且處分機關同係農委會，如前所述，則
    被上訴人有無命被上訴人補正，亦與農委會是否為沒入及銷
    毀系爭蛇肉無相當因果關係，是上訴人此主張亦無可取。
　⒊上訴人主張系爭蛇肉非完全不能進口，並以農委會許可其進
    口另與系爭蛇肉相同物品之函為據。惟系爭蛇肉係保育法第
    4條第2項所定之保育類以外之野生動物，依同法第24條第1
    項規定，須經中央主管機關即農委會同意始得輸入，且農委
    會未予上訴人許可系爭蛇肉進口，上訴人所提該前開函文其
    事先申請另相同物品經同意後進口，與本件未經農委會同意
    及輸入，復未事後獲農委會許可，終遭沒入及銷毀處分，係
    屬二事，自無從為上訴人主張被上訴人之公務員處理系爭蛇
    肉進口有違失之證據。
　⒋上訴人主張農委會未依行政程序法第19條規定，以書面請求
    被上訴人協助拘留，故被上訴人非法扣留系爭蛇肉等語。查
    ，系爭蛇肉乃農委會依保育法第24條第1項、第52條第1項、
    同法施行細則第26條規定沒入，上訴人主張之損害係農委會
    該處分所致，與被上訴人扣留程序無涉，上訴人此部分主張
    亦屬無據。
　⒌基上，上訴人依國家賠償法第2條第2項前段、後段規定，請
    求被上訴人給付損害賠償，悉非可取。
  ㈡上訴人主張得依國家賠償法第2條第2項前段、後段規定請求
    被上訴人給付損害賠償，俱非可採，已如前述。兩造關於上
    訴人受損害金額若干之爭執，即無再事論斷之必要。
五、綜上所述，上訴人依國家賠償法第2條第2項前段及後段規定
    ，請求被上訴人給付44萬4,577元及自107年1月17日起計算
    之遲延利息，非屬正當，不應准許。從而原審所為上訴人敗
    訴之判決，並無不合。上訴論旨指摘原判決不當，求予廢棄
    改判，為無理由，應駁回其上訴。
六、本件事證已臻明確，兩造其餘之攻擊或防禦方法及所用之證
    據，經本院斟酌後，認為均不足以影響本判決之結果，爰不
    逐一論列，附此敘明。
七、據上論結，本件上訴為無理由，依民事訴訟法第449條第1項
    、第78條，判決如主文。 　　 　　
中　　華　　民　　國　　110 　年　　3 　　月　　23　　日
                  民事第一庭    
                      審判長法  官  吳光釗
                            法  官  游悅晨
                            法  官  江春瑩
正本係照原本作成。
不得上訴。
中　　華　　民　　國　　110 　年　　3 　　月　　23　　日

  　　　　　　　　　　　　　書記官  學妍伶